【裁判字號】    99,訴,1052
【裁判日期】    991130
【裁判案由】    損害賠償
【裁判全文】
臺灣高雄地方法院民事判決              99年度訴字第1052號
原      告  楊俐禛
訴訟代理人  洪千琪律師
複代理人    蔡玉燕
被      告  楊強發
訴訟代理人  陳清朗律師
上列當事人間損害賠償事件，本院於民國99年11月10日言詞辯論
終結，判決如下：
    主  文
原告之訴及假執行之聲請均駁回。
訴訟費用由原告負擔。
    事實及理由
一、原告於起訴後擴張訴之聲明為被告應給付原告新台幣（下同
    ）3,976,686 元及自起訴狀繕本送達之翌日起，至清償日止
    ，按週年利率百分之5 計算之利息，
二、原告主張：原告與訴外人楊雅媛為被告之女兒，原告之母親
    楊吳月珠於民國（下同）91年4 月11日死亡，由原告與被告
    、楊雅媛及訴外人楊智傑繼承。被告即向原告及楊雅媛索取
    印鑑證明等過戶文件，表示要辦理遺產稅申報及繼承，並向
    原告及楊雅媛稱遺產稅須繳納新臺幣（下同）6 、7 百萬元
    ，要求原告及楊雅媛補足，而向原告及楊雅媛各收取30萬元
    ，原告與楊雅媛均依被告要求而交付。事後被告向原告及楊
    雅媛表示繼承已辦妥，權狀由被告先保管。直至98年9 月間
    ，原告欲申請單親子女健康捐補助，自原告財產所得證明文
    件中，發現並未繼承母親留下之任何遺產，而且遺產均由被
    告繼承，楊雅媛亦同。則被告顯然持用原告及楊雅媛2 人之
    相關文件，不法將屬於原告2 人繼承之遺產侵吞入己，侵害
    原告財產權，楊吳月珠遺產（扣除生前贈與部分）總額711
    萬3147元，應由原告及楊雅媛各繼承4 分之1 ，即各177 萬
    8287元。嗣楊雅媛於99年5 月12日將上開應繼承之遺產損害
    賠償債權讓與原告，故加計被告向原告及楊雅媛多取之遺產
    稅額各21萬57元，合計被告應給付原告397 萬6,686 元。爰
    依民法第184 條第1 項前段、第213 條第3 項及債權讓與之
    法律關係請求被告如數給付。並聲明：(一)被告應給付原告
    397 萬6,686 元，及自起訴狀繕本送達之翌日起，至清償日
    止，按週年利率百分之5 計算之利息。(二)訴訟費用由被告負
    擔。(三)願供擔保請准宣告假執行。
三、被告則以：楊吳月珠名下坐落高雄市○○區○○段第77號土
    地（重測前為楠梓區○○段○○段第59之19地號）及其上門
    牌號碼高雄市楠梓區○○○路159 號鐵皮建物（現已由被告
    拆除）是被告邀同兄弟姊妹及母親共同出資購買，並於69年
    4 月25日先登記為被告名下，嗣因稅務問題而於78年1 月14
    日移轉登記於訴外人范國元名下，又因訴外人楊宗濱提出要
    求，並經同意而借用楊宗濱及楊吳月珠名義登記，並於78年
    2 月15日將土地移轉登記為楊宗濱、楊吳月珠應有部分各2
    分之1 ，且由楊宗濱於79年1 月10日出具切結書。其後楊宗
    濱未依約定辦理移轉應有部分之登記，被告等人向本院提出
    訴訟，經本院以98年度訴字第870 號確定判決，命楊宗濱應
    返還借名登記之土地應有部分，足徵此清豐段第77地號土地
    及其上鐵皮屋係被告所有，非屬楊吳月珠之遺產，而扣除此
    項土地後，楊吳月珠遺產均屬價值不高之林地及少許現金，
    又被告之前已分別購買一棟含車位價值約500 萬元之房屋登
    記予原告及楊雅媛，辦理楊吳月珠之喪葬費用約60萬元及遺
    產稅約35萬9,773 元均由被告負擔，故楊吳月珠之遺產實際
    上已無剩餘數額可供分配。更何況辦理楊吳月珠之遺產登記
    ，原告、楊雅媛及長子楊智傑均同意由被告全權處理，並以
    遺產協議分割之方式辦理，被告並無不法將原告及楊雅媛有
    關楊吳月珠之遺產侵吞入己或詐取遺產稅之事。又原告至遲
    於92年底之前，即已知悉辦理遺產繼承登記，卻於99年4 月
    26 日 方提起本訴，已罹於2 年之除斥期間等語抗辯，並聲
    明：(一)告之訴及假執行之聲請均駁回。(二)訴訟費用由原告負
    擔。(三)如受不利判決，願供擔保請准宣告免為假執行。
四、兩造爭執、不爭執事項：
（一）不爭執事項：
  １、兩造之被繼承人楊吳月珠已於91年4 月11日死亡。
  ２、原告、楊雅媛、楊智傑均係楊吳月珠之子女，被告係楊吳
      月珠配偶，4人均為楊吳月珠之合法繼承人。
  ３、已於91年11月4 日申報楊吳月珠之遺產總數額為1879萬85
      12元，且遺產稅稅額35萬9,773 元已繳清。
（二）爭執事項：
  １、楊吳月珠之遺產範圍為何？兩造有無協議由被告繼承？
  ２、被告就原告及楊雅媛繼承楊吳月珠之遺產，若有侵權行為
      其賠償之範圍為何？有無逾除斥期間？
五、法院之判斷：
（一）原告主張被告於渠等被繼承人楊吳月珠死亡後，被告未經
      原告、楊雅媛、楊智傑之同意，偽造遺產分割協議書，將
      楊吳月珠所遺留如遺產分割協議書所示之不動產，全部登
      記由被告一人所繼承，且原告及楊雅媛亦未分得遺產分割
      協議書所載之現金分配（即原告及楊雅媛各分得10萬元、
      揚智傑分得5,501 元）等情，業據證人楊雅媛、楊智傑到
      庭證述屬實，雖證人楊智傑同時證稱同意被告所作之遺產
      處置，惟此為事後追認之性質，仍無解於被告未經全體繼
      承人之同意，擅自製作遺產分割協議書，辦理遺產登記之
      事實。從而原告主張被告所為，已侵害其與楊雅媛繼承楊
      吳月珠遺產之所有權，堪信屬實。
（二）承上所述，被告所為，雖侵害原告與楊雅媛之遺產所有權
      ，惟依民法第1150條之規定，繼承人有數人時，在分割遺
      產前，各繼承人對於遺產全部為公同共有。而遺產公同共
      有關係之消滅，除繼承人協議分割使之消滅外，僅餘繼承
      人訴請法院分割遺產一途。在法院為裁判分割之前，各繼
      承人對於遺產之權利，係維持公同共有關係，故本件原告
      可自楊吳月珠之遺產，得有若干遺產，尚屬不明，縱使被
      告有侵害其繼承遺產後所可分得之權利，因原告之權利範
      圍尚屬不明，其所受之損害範圍即屬未定，則損害未明，
      從而原告依民法第184 條之規定，請求被告給付3,976,
      686 元及自起訴狀繕本送達之翌日起，至清償日止，按週
      年利率百分之5 計算之利息，即屬無理由，應予駁回。又
      原告之訴，既遭駁回，其假執行之聲請，即失所附麗，應
      予一併駁回。
六、結論：原告之訴為無理由，依民事訴訟法第78條，判決如主
    文。
中    華    民    國    99    年    11    月    30    日
                  民事鳳山分庭法  官  吳文婷
以上正本係照原本作成。
如對本判決上訴，須於判決送達後20日內向本院提出上訴狀。如
委任律師提起上訴者，應一併繳納上訴審裁判費。
中    華    民    國    99    年    11    月    30    日
                                書記官  林仕興

司法院資訊處製作；財團法人民間司法改革基金會備份。
